---
title: "VIQ - Laboratorio 6"
date: '2022-05-12'
output:
  html_document:
    df_print: paged
---

### Obiettivi

1. Creare mappe coropletiche
2. Combinare dati diversi

### Strumento

RStudio, in particolare le librerie presenti nel tidyverse (ggplot2), le librerie sf e patchwork.

```{r import delle librerie,include=FALSE}
library(tidyverse)
library(sf)
library(readxl)
library(patchwork)
```

### Dataset

- Shapefile dei confini amministrativi italiani, dalla pagina: <https://www.istat.it/it/archivio/222527>
   - Shapefile anno 2020: <https://www.istat.it/storage/cartografia/confini_amministrativi/generalizzati/Limiti01012020_g.zip>
   - Zip scaricato e da espandere nella cartella corrente
- Dati popolazione residente 1 Gennaio 2021 fonte ISTAT, dalla pagina:  <http://dati.istat.it/Index.aspx?QueryId=18460>
  - File scaricato e salvato nel file CSV (`DCIS_POPRES1.csv`)
- Dati dashboard ISS su diffusione COVID-19, dalla pagina:  <https://www.epicentro.iss.it/coronavirus/sars-cov-2-dashboard>
  - In particolare: <https://www.epicentro.iss.it/coronavirus/open-data/covid_19-iss.xlsx>


```{r download and expand data files, include=FALSE}
shapeurl <- "https://www.istat.it/storage/cartografia/confini_amministrativi/generalizzati/Limiti01012021_g.zip"
shapezip <- sub(".*/","",shapeurl)
shapedir <- sub("\\.zip","",shapezip)
if(! file.exists(shapezip)){
  download.file(shapeurl,shapezip,mode="wb")
}
if(! dir.exists("Limiti01012021_g")){
  unzip(shapezip)
}

shapes_prov <- "Limiti01012021_g/ProvCM01012021_g/ProvCM01012021_g_WGS84.shp"
shapes_regioni <- "Limiti01012021_g/Reg01012021_g/Reg01012021_g_WGS84.shp"


## Non c'è un link diretto: occorre aprire la pagina
## http://dati.istat.it/Index.aspx?QueryId=18460
## cliccare su Esporta, selezionare File CSV e poi
## cliccare sul pulsante scaricamento
##
## File già scaricato e disponibile
popfile <- "DCIS_POPRES2021.csv"

urliss <- "https://www.epicentro.iss.it/coronavirus/open-data/covid_19-iss.xlsx"
fileiss <- sub(".*/","",urliss)
if( ! file.exists(fileiss) ){
  download.file(urliss,fileiss,mode="wb")
}
```

## Parte 1: Mappe e dati geografici


### Visualizzare mappa con i confini provinciali

Utilizzando gli shapefile relativi ai confini amministrativi delle province, dal sito ISTAT: <https://www.istat.it/it/archivio/222527>

- leggere e visualizzare i confini delle province


```{r, fig.width=6,fig.height=8}
### DA COMPLETARE

prov <- read_sf(shapes_prov)

ggplot(prov)+
  geom_sf()+      # necessario per plottare una mappa
  theme_minimal() # tema minimalista senza annotazioni di sfondo

```

- visualizzare all'interno di ciascuna provincia la sigla (`SIGLA`)
  - *Suggerimento:* utilizzare la funzione `geom_sf_text()` per inserire testo nella sf

```{r,fig.width=6,fig.height=8}
## DA COMPLETARE

ggplot(prov)+
  geom_sf() +
  geom_sf_label(aes(label=SIGLA),size=2,alpha=0.5,label.size=0)+  # size = dim della etichetta; alpha = dimensione sfondo etichetta; label.size = dimensione cronice etichetta
  labs(x="",y="")+  # dai un nome agli assi x e y, in questo caso nessuno => li tolgo così
  theme_minimal()

```

- aggiungere un colore di riempimento che corrisponda al tipo di entità territoriale (`TIPO_UTS`)
  - provara a variare lo schema di colori (es. `scale_fill_brewer()`)

```{r,fig.width=6,fig.height=5}
## DA COMPLETARE

ggplot(prov,aes(fill=TIPO_UTS))+    # fill è per colorare l'interno (dai un colore diverso per ogni tipo diverso di TIPO_UTS), colour (al suo posto) è per il contorno
  geom_sf() +
  geom_sf_text(aes(label=SIGLA),size=2)+
  scale_fill_brewer(type="qual",palette=3)+ # sequenza di colori, di tipo=qualitativo, tavolozza 3
  labs(x="",y="")+
  theme_minimal()

```


### Caricare e "arrangiare" i dati di popolazione

Si usa il file `DCIS_POPRES2021.csv` scaricato dalla base dati ISTAT.

---

Il file contiene il valore di popolazione (`Value`) per diverse aggregazioni:

- diverse entità territoriali (indicate da `ITTER107`)
  - `IT` intero territorio nazionale
  - `ITx` territori (es. Nord-ovest)
  - `ITx#` regioni e province autonome
  - `ITx#y` province,
- genere (`Sesso`)
  - `maschi`
  - `femmine`
  - `totale`
- diversi stati civili (`Stato civile`)
  - vari oltre a `totale`
- diverse età (`Età`)
  - `0 anni`
  - ...
  - `100 anni e più`
  - `totale`
  
--- 


- leggere i dati relativi alla popolazione (e mostrare il dataframe)
  - *Suggerimento:* usare il metodo `read_csv()` con solo il nome del file, viene generato il codice
    relativo ai tipi delle colonne che può essere usato come valore per il parametro `col_types`
  - per riferirsi a nomi di colonne contenenti spazi occorre racchiuderli tra `

```{r}
## DA COMPLETARE

popolazione = read_csv(popfile,col_types = cols(
  ITTER107 = "character",
  Territorio = "character",
  TIPO_DATO15 = "character",
  `Tipo di indicatore demografico` = "character",
  SEXISTAT1 = "integer",
  Sesso = "factor",
  ETA1 = "factor",
  Età = "factor",
  STATCIV2 = "integer",
  `Stato civile` = "factor",
  TIME = "integer",
  `Seleziona periodo` = "double",
  Value = "integer",
  `Flag Codes` = "character",
  Flags = "character"
)) %>% 
  select(-TIPO_DATO15,-`Tipo di indicatore demografico`,-TIME,-`Seleziona periodo`,-`Flag Codes`,-Flags)

popolazione

```

- selezionare la popolazione totale a livello di provincia (e mostrare il dataframe)
  - *Suggerimento:* per selezionare le provinci è possibile usare `nchar(ITTER107)==5`
  - *Suggerimento:* selezionare il totale per età, sesso, e stato civile

```{r}
## DA COMPLETARE

pop_prov <- popolazione %>% 
  filter(Età=="totale", 
         `Stato civile`=="totale", 
         Sesso=="totale", 
         nchar(ITTER107)==5) %>% 
  select(Territorio,Popolazione=Value)

pop_prov

```

- mostrare un grafico a barre con le popolazioni delle diverse provincie

```{r, fig.width=5,fig.height=10}
## DA COMPLETARE

ggplot(pop_prov,aes(y=fct_reorder(Territorio,Popolazione),x=Popolazione))+
  geom_bar(stat="identity",fill="steelblue")+
  geom_text(aes(label=format(Popolazione,big.mark = " "),color=Popolazione>2e6),hjust="inward",size=2)+
  scale_x_continuous(labels=scales::label_number_si(),position="top")+
  scale_color_manual(values=c("black","white"),guide="none")+
  ylab("")+ggtitle("Popolazione delle provincie italiane","Aggiornata al 1/1/2021, in migliaia")+
  theme_minimal()+theme(panel.grid.major.y = element_blank())

```

- Verificare la corrispondenza dei dati di popolazione con quelli di confini amministrativi:
  - i dataframe hanno lo stesso numero di righe?
  - i nomi nelle colonne `DEN_UTS` e `Territorio` sono gli stessi?
  - se non lo sono: quali nomi `DEN_UTS` non hanno corrispondenza in `Territorio` e viceversa?
    - sono quelli da modificare
 
```{r}
## DA COMPLETARE

dim(prov)[1] == dim(pop_prov)[1]

all( sort(prov$DEN_UTS) == sort(pop_prov$Territorio) )

prov$DEN_UTS[ ! prov$DEN_UTS %in% pop_prov$Territorio ]
# e viceversa
pop_prov$Territorio[ ! pop_prov$Territorio  %in% prov$DEN_UTS ]

```

- correggere i nomi non corrispondenti in uno dei due dataframe  (e mostrare il dataframe)
  - usare la funzione `str_replace_all()` a cui è possibile passare
    un vettore di corrispondenze (es. `str_replace_all( col, c( "errato"="corretto"))` )

```{r}
## DA COMPLETARE

pop_prov <- pop_prov %>% 
  mutate(Territorio=str_replace_all(Territorio,c(   # corregge / sostituisce
    "Valle d'Aosta / Vallée d'Aoste" = "Aosta",
    "Bolzano / Bozen" = "Bolzano",
    "Forlì-Cesena" = "Forli'-Cesena",
    "Massa-Carrara" = "Massa Carrara"
    )))

pop_prov

```


### Mappa coropletica

- Visualizzare la mappa coropletica delle popolazioni delle diverse province
  - *Suggerimento:* combinare i due dataframe (shapefile e popolazione regionale)
    tramite la funzione `inner_join(.. by="DEN_UTS"="Territorio")`
  - Provare scale di colore personalizzate:
    - `scale_fill_distiller()` ha come parametri `palette` e `direction`
    - `scale_fill_viridis_c()` ha come parametri `option` e `direction`

```{r, fig.width=6,fig.height=6}
## DA COMPLETARE

prov %>% inner_join(pop_prov, by=c("DEN_UTS"="Territorio")) %>% 
ggplot(aes(fill=log10(Popolazione)))+
  #scale_fill_viridis_c(option="C", labels=scales::label_number())+
  scale_fill_distiller(direction=1,breaks=log10(c(1000,10000,100000,500000,1e6,2e6)),
                       labels=function(x) round(10^x/1000), name="popolazione")+
  geom_sf(color="gray20")+
  theme_minimal()

```

- aggiungere alla mappa precedente un'annotazione testuale con la popolazione (in milioni) 
  delle 4 province più popolose

```{r,fig.width=10,fig.height=10}
## DA COMPLETARE

prov %>% inner_join(pop_prov, by=c("DEN_UTS"="Territorio")) %>% 
ggplot(aes(fill=Popolazione))+
  scale_fill_viridis_c(option="C", labels=scales::label_number())+
  geom_sf()+
  geom_sf_label(aes(label=paste0(SIGLA,": ",round(Popolazione/1000000,1),"M")),
               data=~.x %>% filter(rank(-Popolazione)<=4),
               color="black",fill="white",alpha=0.4) +
  theme_minimal()

```

## Parte 2: Dashboard

Partendo dai dati pubblicati nel file xlsx dall'Istituto Superio di Sanità sul monitoraggio COVID-19, ridisegnare i grafici della dashboard migliorandone i limiti.

### Dati sui casi

- leggere i dati dei casi a livello provinciale (foglio `casi_provincie`)  (e mostrare il dataframe)

```{r}
## DA COMPLETARE

casi_provincie = read_xlsx(fileiss,"casi_provincie") %>% 
             mutate(CASI_CUMULATIVI = as.numeric(CASI_CUMULATIVI)) %>% 
             select(-iss_date)

casi_provincie

```

### Mappe coropletiche

- riportare in una mappa coropletica il numero di casi per provincia

```{r,fig.width=5,fig.height=5}
## DA COMPLETARE

prov %>% inner_join(casi_provincie, by = "COD_PROV") %>% 
  ggplot(aes(fill=CASI_CUMULATIVI))+
  scale_fill_viridis_c(name="Casi",option="C", labels=scales::label_number())+
  geom_sf()+
  ggtitle("Casi cumulativi totali")+
  theme_minimal()

```

- riportare in una mappa coropletica con l'incidenza, ovvero il numero di casi ogni 100 000 di abitanti per provincia
  - *Suggerimento:* occorre combinare gli shape con i dati dei casi e quelli della popolazione

```{r,fig.width=5,fig.height=5}
## DA COMPLETARE

prov %>% inner_join(casi_provincie, by = "COD_PROV") %>% 
         inner_join(pop_prov, by=c("DEN_UTS"="Territorio")) %>% 
         mutate(incidenza = CASI_CUMULATIVI / Popolazione * 100000) %>% 
  ggplot(aes(fill=incidenza))+
  scale_fill_viridis_c(name="Casi per 100 000\nabitanti",option="C", labels=scales::label_number())+
  geom_sf()+
  geom_sf_label(aes(label=paste0(SIGLA,": ",round(incidenza,0))),
               data=~.x %>% filter(rank(-incidenza)<=5),
               color="black",size=2) +
  ggtitle("Casi cumulativi per 100 000 abitanti")+
  theme_minimal()

```

- mostrare l'incidenza (casi per 100 000 abitanti) a livello regionale
  - dati nello shapefile `Limiti01012021_g/Reg01012021_g/Reg01012021_g_WGS84.shp`

```{r,fig.width=6,fig.height=6}
## DA COMPLETARE

regioni <- read_sf(shapes_regioni)

casi_reg <- read_xlsx(fileiss,"casi_regioni") %>% 
             mutate(CASI_CUMULATIVI = as.numeric(CASI_CUMULATIVI)) %>% 
            mutate(DEN_REG=str_replace_all(NOME_NUTS2,c(
     "Valle d'Aosta/Vallée d'Aoste"="Valle d'Aosta" ,
     "Friuli-Venezia Giulia"="Friuli Venezia Giulia",
     "Provincia Autonoma di Bolzano/Bozen"="Trentino-Alto Adige",
     "Provincia Autonoma di Trento"="Trentino-Alto Adige"
   ))) %>% group_by(DEN_REG) %>%
  summarize(CASI_CUMULATIVI=sum(CASI_CUMULATIVI))

pop_reg <- popolazione %>% 
  filter(Età=="totale", 
         `Stato civile`=="totale", 
         Sesso=="totale", 
         nchar(ITTER107)==4) %>% 
   mutate(DEN_REG=str_replace_all(Territorio,c(
     "Valle d'Aosta / Vallée d'Aoste"="Valle d'Aosta" ,
     "Trentino Alto Adige / Südtirol"="Trentino-Alto Adige",
     "Friuli-Venezia Giulia"="Friuli Venezia Giulia" 
   )))%>% 
  select(DEN_REG,Popolazione=Value)

regioni %>% inner_join(casi_reg, by="DEN_REG") %>% 
            inner_join(pop_reg, by="DEN_REG") %>% 
           mutate(incidenza=CASI_CUMULATIVI/Popolazione*100000) %>% 
  ggplot(aes(fill=incidenza))+
    scale_fill_viridis_c(name="Casi",option="C", labels=scales::label_number())+
    geom_sf()+
    # geom_sf_text(aes(label=round(incidenza),color=incidenza))+
    # scale_color_viridis_c(option="A",direction=-1,guide="none")+
    geom_sf_label(aes(label=scales::label_number(1)( round(incidenza))),
                  fill="white",alpha=0.5,size=3)+
    ggtitle("Casi cumulativi COVID-19","Per 100 000 abitanti")+
    theme_minimal()

```

### Andamento temporale

- mostrare l'andamento temporale del numero di casi per prelievo/diagnosi e inizio sintomi
  - i dati si trovano nei fogli `casi_prelievo_diagnosi` e `casi_inizio_sintomi`
  - la media mobile può agevolare la lettura

```{r,fig.width=6,fig.height=3}
## DA COMPLETARE

media_mobile <- function(v,n){
  stopifnot(length(v)>=n)
  res = rep(NA,floor((n-1)/2))
  while(length(v) >= n){
    res = c(res,mean(v[1:n]))
    v=tail(v,-1)
  }
  res = c(res,rep(NA,floor(n/2)))
  return( res )
}

covid_casi_data <- read_xlsx(fileiss,"casi_inizio_sintomi") %>% 
             mutate(CASI = as.numeric(CASI)) %>% 
             rename(SINTOMI = CASI) %>% 
             inner_join(
               read_xlsx(fileiss,"casi_prelievo_diagnosi")%>% 
               mutate(CASI = as.numeric(CASI)) %>% 
               rename(DIAGNOSI = CASI),
               by =c("DATA_INIZIO_SINTOMI"="DATA_PRELIEVO_DIAGNOSI")
             ) %>%
            rename(Data = DATA_INIZIO_SINTOMI) %>% 
            select(- starts_with("iss_date")) %>% 
            mutate(Data = as.Date(Data,format="%d/%m/%Y")) %>% 
            filter(! is.na(Data)) %>% 
            pivot_longer(c("SINTOMI","DIAGNOSI"),names_to="Tipo",values_to="CASI") %>% 
            group_by(Tipo) %>% arrange(Data) %>% 
            mutate(CASI_MM=media_mobile(CASI,7)) %>% 
            filter(!is.na(CASI_MM))

ggplot(covid_casi_data,aes(x=Data,y=CASI_MM,color=Tipo,group=Tipo))+
  geom_line()+
  scale_color_brewer(type="qual",guide="none")+
  geom_point(data=~.x %>% filter(Data==max(Data)))+
  geom_text(aes(label=Tipo),data=~.x %>% filter(Data==max(Data)),
            hjust="left",vjust="bottom",nudge_x = 3, show.legend = FALSE)+
  geom_text(aes(label=round(CASI_MM)),data=~.x %>% filter(Data==max(Data)),
            hjust="left",vjust="top",nudge_x = 3,nudge_y=-200,size=2,color="gray20")+
  scale_x_date(expand=expansion(add=c(0,40)))+
  ylab("Casi")+
  ggtitle("Andamento dei casi","Per data di diagnosi o inizio sintomi, media mobile a 7gg")+
  theme_minimal()

```

### Indicatori per fasce di età

- mostrare la distribuzione di casi per fasce di età (dati nel foglio `sesso_eta`)

```{r}
## DA COMPLETARE

covid_eta = read_xlsx(fileiss,"sesso_eta") %>% 
      mutate(SESS=as_factor(SESSO),
            AGE_GROUP = as_factor(AGE_GROUP),
             DECEDUTI = as.numeric(DECEDUTI),
             CASI_CUMULATIVI = as.numeric(CASI_CUMULATIVI)) %>% 
      select(-iss_date) %>% 
      filter(SESSO!="Non noto", AGE_GROUP!="Non noto") %>% 
      group_by(AGE_GROUP) %>% 
      summarise(DECEDUTI=sum(DECEDUTI),
                CASI_CUMULATIVI=sum(CASI_CUMULATIVI)) %>% 
      mutate(CFR = DECEDUTI / CASI_CUMULATIVI )

casi <- ggplot(covid_eta,aes(y=AGE_GROUP,x=CASI_CUMULATIVI))+
  geom_bar(stat="identity")+
  geom_text(aes(label=paste0(CASI_CUMULATIVI%/%1000," mila ")),
            hjust="right",color="white",size=2)+
  scale_x_continuous(labels=scales::label_number())+
  ggtitle("Casi per fasce di età")+ylab("")+xlab("")+
  theme_minimal()+theme(panel.grid.major.y = element_blank())

casi

```

- mostrare i decessi per fasce di età

```{r}
## DA COMPLETARE

dec <- ggplot(covid_eta,aes(y=AGE_GROUP,x=DECEDUTI))+
  geom_bar(stat="identity")+
  geom_text(aes(label=DECEDUTI),
            hjust="left",color="black",size=2)+
  scale_x_continuous(labels=scales::label_number(),expand=expansion(mult=c(0,0.1)))+
  ggtitle("Decessi per fasce di età")+ylab("")+xlab("")+
  theme_minimal()+theme(panel.grid.major.y = element_blank())

dec

```


- mostrare il Case Fatality Ratio (CFR), ovvero il rapporto tra i deceduti ed i casi cumulativi

```{r}
## DA COMPLETARE

overall <- covid_eta %>% summarize(CFR=sum(DECEDUTI,na.rm=T)/sum(CASI_CUMULATIVI,na.rm=T)) # linea rossa
                                   
cfr <- ggplot(covid_eta,aes(y=AGE_GROUP,x=CFR))+
  geom_bar(stat="identity")+
  scale_x_continuous(labels=scales::label_percent())+
  geom_vline(aes(xintercept=CFR),
             data=overall,
             color="red")+
  annotate(geom="text",label=scales::percent(overall$CFR,0.01),x=overall$CFR,y="0-9",hjust="left",col="red")+
  geom_text(aes(label=scales::percent(CFR,0.01),
                color=CFR>0.05,hjust=ifelse(CFR>0.05,1,0)),size=2)+
  scale_color_manual(values=c("black","white"),guide="none")+
  ggtitle("Case Fatality Ratio","Decessi su casi di contagio")+ylab("")+xlab("")+
  theme_minimal()+theme(panel.grid.major.y = element_blank())

cfr

```

- mostrare il Tasso di Mortalità (MR), ovvero il rapporto tra i deceduti la popolazione, per fasce di età
  - Suggerimento: occorre calcolare, a partire dai dati sulla popolazione, la popolazione totale 
  per fasce di età; per fare questo è necessario costruire una tabella di corrispondenza tra i livelli 
  della variabile `ETA1` nei dati di popolazione e quelli della variabile `AGE_GROUP` nei dati del 
  foglio `sesso_eta` rimuovendo i totali e i dati non noti.
  
  Si può sfruttare la funzione `cut()` del package di base per costruirla:
  ```
  fasce = data.frame(
      ETA1 = head( levels(popolazione$ETA1),-1),
      AGE_GROUP = cut(0:100,breaks=c(0:10*10),include.lowest=TRUE,right=FALSE,
                          labels=head(levels(covid_eta$AGE_GROUP),-1)))
  ```
  
  dove `head(..,-1)` toglie l'ultimo valore che corrisponde ai Totali ed ai valori non noti.
  
```{r}
## DA COMPLETARE

fasce = data.frame(ETA1=head(levels(popolazione$ETA1),-1),
           AGE_GROUP= cut(0:100,breaks=c(0:10*10),include.lowest=TRUE,right=FALSE,
                          labels=head(levels(covid_eta$AGE_GROUP), -1)))

pop_eta <- popolazione %>% 
  filter(`Stato civile`=="totale", 
         Sesso=="totale", 
         nchar(ITTER107)==2) %>% 
  select(ETA1,Popolazione=Value) %>% 
  inner_join(fasce,by="ETA1") %>% 
  group_by(AGE_GROUP) %>% 
  summarize(Popolazione=sum(Popolazione))

covid_eta <- covid_eta %>% inner_join(pop_eta,by="AGE_GROUP") %>% 
  mutate(MR=DECEDUTI/Popolazione.y)

MR_overall = sum(covid_eta$DECEDUTI,na.rm=TRUE)/sum(covid_eta$Popolazione,na.rm=TRUE)

mr <- ggplot(covid_eta, aes(y=AGE_GROUP,x=MR))+
  geom_bar(stat="identity")+
  scale_x_continuous(labels=scales::label_percent())+
  geom_vline(xintercept= MR_overall,color="red")+
  annotate(geom="text",label=scales::percent(MR_overall,0.01),x=MR_overall,y="0-9",hjust="left",col="red")+
  geom_text(aes(label=scales::percent(MR,0.01),
                color=MR>0.01,hjust=ifelse(MR>0.01,1,0)),size=2)+
  scale_color_manual(values=c("black","white"),guide="none")+
  ggtitle("Mortality rate","Decessi su popolazione")+ylab("")+xlab("")+
  theme_minimal()+theme(panel.grid.major.y = element_blank())

mr

```



- Combinare i quattro diagrammi precedenti in uno solo

```{r,fig.width=7,fig.height=6}
## DA COMPLETARE

library(patchwork)
(casi+dec)/(cfr+mr)

```

