---
title: "Netflix titles"
output:
  html_document:
    df_print: paged
---

# Tidyverse (lezione 7 Aprile)

## Dataset 

Dataset originariamente disponibile su [Kaggle](https://www.kaggle.com/shivamb/netflix-shows?select=netflix_titles.csv) distribuito tramite [TidyTuesday](https://github.com/rfordatascience/tidytuesday/blob/master/data/2021/2021-04-20/readme.md).


```{r , include=FALSE}
library(tidyverse)

netflix_titles <- read_csv('netflix_titles.csv')
```

## Struttura del file:

|variable     |class     |description |
|:------------|:---------|:-----------|
|show_id      |character | Unique ID for every Movie / Tv Show |
|type         |character | Identifier - A Movie or TV Show |
|title        |character | Title of the Movie / Tv Show |
|director     |character | Director of the Movie/Show |
|cast         |character | Actors involved in the movie / show |
|country      |character | Country where the movie / show was produced |
|date_added   |character | Date it was added on Netflix |
|release_year |double    | Actual Release year of the movie / show|
|rating       |character | TV Rating of the movie / show|
|duration     |character | Total Duration - in minutes or number of seasons|
|listed_in    |character | Genre |
|description  |character | Summary description of the film/show |


```{r}
netflix_titles
names(netflix_titles)
```

Distribuzione dei titoli per anno di rilascio

```{r}

table(netflix_titles$release_year)

count(netflix_titles, release_year)

netflix_titles %>% count(release_year)

```


Distribuzione per rating

```{r}
netflix_titles %>% count(rating)

unique(netflix_titles$rating)
livelli_rating = c("NR","G","TV-G","TV-Y7","TV-Y7-FV","PG","TV-PG","PG-13","TV-14","NC-17","R","TV-MA")

as.factor(netflix_titles$rating)
factor(netflix_titles$rating,livelli_rating,ordered=TRUE)

netflix_titles <- netflix_titles %>% 
                  mutate( rating = factor(rating,livelli_rating,ordered=TRUE))
## OPPURE
#netflix_titles %>% 
#  mutate( rating = factor(rating,livelli_rating,ordered=TRUE)) -> netflix_titles

freq_rating <- netflix_titles %>% count(rating)

plot(freq_rating$rating,freq_rating$n)

plot(freq_rating$n,freq_rating$rating)

```

```{r}
barplot(freq_rating$n, names.arg = freq_rating$rating, 
        horiz=TRUE, las=1)
```

Quanti sono i titoli senza un paese?

```{r}
sum( is.na(netflix_titles$country) )
```


Frequenze per paese

```{r}
netflix_titles %>% count(country)

netflix_titles %>% 
  separate(country,into="first_country",sep=",",remove=FALSE) %>% 
#  select(show_id,first_country,country,title) %>% 
  count(first_country) %>% 
  filter( !is.na(first_country) ) %>% 
#  mutate( perc = paste0( round( n / sum(n) * 100, 1), "%") ) %>% 
  mutate( perc =  (( n / sum(n) * 100) %>% round(1) %>% paste0("%") ) )  %>% 
  arrange( - n )
```

Come è variata la % di titoli provenienti dai vari paesi nel corso degli anni?

```{r}

perc_anno <- netflix_titles %>% 
  separate(country,into="first_country",sep=",",remove=FALSE) %>% 
  filter(release_year >= 2000) %>% 
  count(first_country,release_year) %>% 
  filter( !is.na(first_country) ) %>%
  group_by( release_year ) %>% 
  mutate( perc = round( n / sum(n) * 100, 3) ) %>% 
  arrange( - perc )

perc_anno
```

Percentuali per gli USA

```{r}
perc_anno_usa <- perc_anno %>% 
  filter(first_country=="United States") %>% 
  arrange(release_year)
plot(perc_anno_usa$release_year, perc_anno_usa$perc,t="b")
```

```{r}
netflix_titles %>% 
  separate_rows(listed_in,sep=", ") %>% 
  count(listed_in) %>% 
  arrange( -n ) %>% 
  mutate( perc = round( n / nrow(netflix_titles)*100, 2) )
```

Solo titoli dei paesi (primo) EU

```{r}

eu_countries = c("Italy","Spain","Portugal","France","Germany","Austria")

eu_titles <- netflix_titles %>% 
  separate(country,into="first_country",sep=",",remove=FALSE) %>% 
  filter( first_country %in% eu_countries )
```







-----

# GGPlot (lezione 11 Aprile)

```{r}
dati = data.frame(
  ascissa = 0:20,
  ordinata = cos((0:20)/10 * pi)
)
dati

ggplot(dati, # il dataframe con i dati da utilizzare
       aes(x=ascissa, y=ordinata))+ # corrispondenza dato --> caratteristica visuale
  geom_line(color="gray") +
  geom_point(color="orange",size=4) + ## oggetto geometrico (layer)
  theme_minimal()
```


Frequenze rating

```{r}
ggplot(freq_rating,aes(y=rating,x=n))+geom_point()

## VERSIONE BASE:

ggplot(freq_rating,aes(y=rating,x=n,label=n))+
  geom_col(fill="salmon")+
  geom_text(aes(label=n),hjust="inward")+
  theme_bw()

ggplot(netflix_titles,aes(y=rating))+geom_bar() ## calcola le frequenze
```

SI parte dalla versione base:
```{r}
ggplot(freq_rating,aes(y=rating,x=n,label=n))+geom_col()
```

e si arriva alla versione personalizzata con aggiunta di dettagli
```{r}
ggplot(freq_rating,aes(y=rating,x=n,label=n))+
  geom_col(fill="salmon")+
  geom_text(aes(label=n),hjust="inward")+
  theme_bw()
```

Percentuali per paese e anno

```{r}
perc_anno %>% 
  filter(first_country %in% eu_countries ) %>% 
  ggplot(aes(x=release_year,y=perc,color=first_country))+geom_line()
```


```{r}
perc_anno %>% 
  filter(first_country %in% eu_countries ) %>% 
  ggplot(aes(x=release_year,y=perc,color=first_country,shape=first_country))+
  geom_line()+
  geom_point()
```

```{r}
perc_anno %>% 
  filter(first_country == "United States" ) %>% 
ggplot(aes(x=release_year,y=perc))+geom_line()+geom_point()+
  geom_label(aes(label=round(perc)),vjust=-0.1)+
  theme_bw()
```


```{r}
p <- perc_anno %>% 
#  filter(first_country %in% eu_countries ) %>% 
  ggplot(aes(x=release_year,y=perc))

p + geom_point() +ggtitle("Originale")
p +  geom_point(size=0.1) +ggtitle("Riduzione dimensione")
p +  geom_point(shape="O") +ggtitle("Forma contornata")
p +   geom_point(alpha=0.4) +ggtitle("Trasparenza")
p +  geom_point(position="jitter") +ggtitle("Jittering")

```

<<<<<<< HEAD

=======
>>>>>>> 289f649bf9033e70c76fbbd0f7b51ecbac012a6b


