---
title: "Esempio Shiny Avanzato - Redditi 2020"
output: html_document
runtime: shiny
---

### Dataset

SI utilizza un dataset proveniente dagli [Open-Data del Ministero delle Finanze](https://www1.finanze.gov.it/finanze/analisi_stat/public/index.php?opendata=yes)

In particolare i dati relativi ai redditi ei dati IRPEF relativi alle dichiarazioni dei redditi dell'anno fiscale 2020.
Scaricabile da: <https://www1.finanze.gov.it/finanze/analisi_stat/public/v_4_0_0/contenuti/Redditi_e_principali_variabili_IRPEF_su_base_comunale_CSV_2020.zip?d=1615465800>

```{r setup, echo=FALSE, include=FALSE}
library(tidyverse)
library(scales)
library(readxl)

redditi <- read_csv2("Redditi_e_principali_variabili_IRPEF_su_base_comunale_CSV_2020.zip") %>% 
           rename(Comune=4, Provincia=5, contribuenti=8, imponibile_n=23, imponibile_eur=24)

redditi <- redditi %>% filter(Regione != "Mancante/errata")

redditi %>% mutate(pro_capite = imponibile_eur / imponibile_n) -> redditi
```


I redditi riportati sono probabilmente il totale di quelli nel comune, possiamo verificare analizzando la correlazione tra il numero di contribuenti e il reddito imponibile.



```{r}
#, echo=FALSE}
## TODO: Mostrare graficamente la correlazione tra contribuenti e reddito imponibile
library(shiny)
plotOutput("plotRC", click="clickRC", hover="hoverRC", brush="brushRC")   # ogni click fai, e mi riferisco a "cliclRC" 
  # hover: quando si passa vicino e non solo per il click
  # selezio dei dati: brush
verbatimTextOutput("clickedRC")   # oppure una tabella, ma ora ho solo 1 punto quindi questo
verbatimTextOutput("hoveredRC")   # un altro spazio per hover
textOutput("brushedRC")           # prima è per visualizzare il testo come se fosse uno script, ora come se fosse testo scritto normale


clicked <- reactiveVal({      # clicked = nome di una funzione creata da me
  # reactiveVal mi ricalcola tutto appena faccio un evento, ma appena finisce l'evento ritorna come prima => avrei sempre il click vuoto => dataframe vuoto => devo aggionrare il reactiveVal solo quando clicco =>  observeEvent
  nearPoints(redditi,NULL, maxpoints = 1, threshold = 20) # maxpoints = 1 cioè prendi solo il punto primo più vicino, però il più vicino con un raggio di 20, dato da "threshold"
  #NULL
  })


# cosa faccio quando faccio click? questo:
output$clickedRC <- renderPrint({
  #paste0("Click: contribuenti=", input$clickRC$x, ", reddito=", input$clickRC$y) # stampa le coord di dove clicco (anche se non ci sono punti) => preferisco il punto (il più vicino se non clicco un punto)
  clicked() %>%          # clicked è una funziona che ho creato io (guarda più su)
    select(Comune,Provincia,Regione,contribuenti,imponibile_eur)  # mi darebbe tante cose, ma io seleziono solo queste colonne
  })


# PER EVITARE che l'input venga cancellato quando aggiorno il plot (perché modifico e aggiorno il plot allo stesso tempo => problema, ma con questo risolvo)
observeEvent(input$clickRC,{ # evento da considerare quando succede qualcosa, cioè input$clickRC, ma cosa devo fare quando succede? questo:
  clicked( nearPoints(redditi,input$clickRC, maxpoints = 1, threshold = 20) )
  })





# quando si passa vicino fai questo:
hovered <- reactiveVal(nearPoints(redditi,NULL, maxpoints = 1, threshold = 20))

# stessa observe di prima ma per hover, infatti uso hoverRC
observeEvent(input$hoverRC,{
  hovered( nearPoints(redditi,input$hoverRC, maxpoints = 1, threshold = 20) )
  })





# il numero di punti selezionati (per non fare come altri 2 prima):
output$brushedRC <- renderText({                       # il risultato è una stringa => renderText
  brushed <- brushedPoints(redditi, input$brushRC)     # brushedPoints = punti selez di redditi (CREDO)
  paste0("Numero punti selezionati: ", nrow(brushed))  # nrow = #di_righe di tutti i punti selezionati => funzione_brushed definita riga prima
  })

output$hoveredRC <- renderPrint(
  hovered()
  )





output$plotRC <- renderPlot({                      # il risultato del render mettilo dentro plotRC
  ggplot(redditi,aes(x=contribuenti,y=imponibile_eur))+
    geom_point()+
    geom_point(data=clicked(),color="red") +      # prendi ESCLUSIVAMENTE il punto dato da clicked e colora il punto di red 
    geom_label(aes(label=Comune),data=hovered()) +   # quando faccio quello che ho scritto dentro hover (=> passo vicino) plottami il nome del comune con un'etichetta (label)
    ggtitle("Relazione tra Reddito imponibile e Numero di contribuenti",
            paste("Correlazione:",round(cor(redditi$contribuenti,redditi$imponibile_eur),3)))+
    scale_y_continuous(labels=scales::label_dollar(prefix="€"))+
    theme_minimal()
  })

```


Quali sono i redditi medi pro-capite per regione?

```{r redditi medi pro-capite regionali, echo=FALSE}
## User-Interface
plotOutput("redditiRegione", hover="rrHover") # genera il plot
verbatimTextOutput("rr_text")                 # mi da la casella di testo

### SERVER
dati_rr <- redditi %>% group_by(Regione) %>% 
  summarize(pro_capite = sum(imponibile_eur) / sum(imponibile_n) ) %>% 
  arrange(pro_capite) %>% 
  mutate(Regione = as_factor(Regione)) 

rrHovered <- reactiveVal(dati_rr %>% filter(FALSE))
observeEvent(input$rrHover,rrHovered( dati_rr[round(input$rrHover$y),] ) )

output$rr_text <- renderPrint({
  #input$rrHover[c("x","y")]    # i dati degli eventi sono delle liste => seleziono x e y, però non ci capisco nulla quindi uso (la seconda riga dopo):
  # req( input$rrHover )
  # dati_rr[round(input$rrHover$y),]    # di dati_rr prendi: round=arrontonda il numero + la barra (orizzontale (=y)) di rrHOver (= quando passo sopra al plot), metto la "," perché voglio la riga e non la colonna <=> il dato è disponibile => uso reg (riga prima)
  rrHovered()
  })

output$redditiRegione <- renderPlot({
  message("Righe overed: ",nrow(hovered), " : ",paste0(names(hovered),collapes=", "))
  ggplot(dati_rr, aes(y=Regione,x=pro_capite))+     # dati_rr da plottare
    geom_col() +
    geom_col(data=rrHovered(),fill="red") +
    geom_text(aes(label=paste0(round(pro_capite/1000,1),"k€",recycle0 = TRUE)),
              data=rrHovered(),
              hjust=1,color="white")+
    theme_minimal()
  })
```

```{r redditi medi pro-capite regionali ERRATO}

## TODO : mostrare i redditi medi pro-capite per regione con un diagramma

redditi %>% group_by(Regione) %>% 
  summarize(pro_capite = mean(pro_capite) ) %>% ## media delle medie per comune (pesa tutti i comuni allo stesso modo)
  arrange(pro_capite) %>% 
  mutate(Regione = as_factor(Regione)) %>% 
ggplot(aes(y=Regione,x=pro_capite))+
  geom_col() +
  geom_text(aes(label=paste0(round(pro_capite/1000,1),"k€")),hjust=1,color="white")
```


```{r}
#names(redditi)

redditi_distrib <- redditi %>% select(-(1:3),-(7:34),-51) %>% 
            pivot_longer(starts_with("Reddito complessivo"),names_sep=" - ",names_to = c("Intervallo","Tipo")) %>% 
            pivot_wider(names_from=Tipo,values_from = value) %>% 
            rename(Ammontare = `Ammontare in euro`) %>% 
            mutate(Intervallo = as_factor(Intervallo))

#redditi_distrib %>% group_by(Intervallo) %>% summarize(Frequenza=sum(Frequenza,na.rm=TRUE),Ammontare=sum(Ammontare,na.rm=TRUE))
redditi_distrib %>% group_by(Intervallo) %>% summarize(across(c("Frequenza","Ammontare"),sum,na.rm=TRUE)) %>% 
  mutate(freq_prop=Frequenza/sum(Frequenza)) %>% 
ggplot(aes(y=Intervallo,x=freq_prop))+
  geom_col(fill="steelblue")+
  scale_x_continuous(labels=scales::label_percent())+
  geom_text(aes(label=scales::percent(freq_prop,accuracy=1)),hjust="inward")+
  theme_bw()
```


```{r, fig.width=14,fig.height=6}
redditi_distrib %>% filter(Regione!="Mancante/errata") %>% 
  group_by(Regione,Intervallo) %>% 
  summarize(across(c("Frequenza","Ammontare"),sum,na.rm=TRUE),.groups="drop_last") %>% 
  mutate(freq_prop=Frequenza/sum(Frequenza)) %>% 
  mutate(Intervallo = factor(Intervallo,levels=levels(Intervallo),labels=c("<=0","0-10k","10k-15k","15k-26k","26k-55k","55k-75k","75k-120k",">120k"))) %>% 
ggplot(aes(y=Intervallo,x=freq_prop))+
  geom_col(fill="steelblue")+
  scale_x_continuous(labels=scales::label_percent())+
  geom_text(aes(label=scales::percent(freq_prop,accuracy=1)),hjust="inward")+
  facet_wrap(Regione~.,ncol=7)+
  theme_bw()
```
