---
title: "VIQ - Laboratorio 8"
date: 2022-05-26
output: html_notebook
runtime: shiny
---

### Obiettivi

1.  Applicare principi e tecniche avanzate per la realizzazione di grafici interattivi in app Shiny, in particolare:
    - gestire gli eventi del mouse 
    - validare l'input dell'utente

### Strumento

-  R Studio e Shiny

**Dataset**

- Dati dashboard ISS su diffusione COVID-19, dalla pagina:  <https://www.epicentro.iss.it/coronavirus/sars-cov-2-dashboard>
  - In particolare: <https://www.epicentro.iss.it/coronavirus/open-data/covid_19-iss.xlsx>

```{r download data}
filename = "covid_19-iss_2022.xlsx"
if( !file.exists(filename) ){
   download.file("https://www.epicentro.iss.it/coronavirus/open-data/covid_19-iss.xlsx",filename)
}
```


**Tasks**

Sviluppare un'app Shiny che visualizzi l'andamento dei casi Covid, rendendo interattivo il grafico sviluppato in `Lab6_sol.Rmd`, sezione *"Andamento temporale"*.
Il grafico è il seguente:

```{r andamento casi covid statico, echo=FALSE, fig.width=8, fig.height=4}
## Riportato dalla soluzione del laboratorio 6
library(tidyverse)
library(readxl)

media_mobile <- function(v, n) {
  stopifnot(length(v) >= n)
  res = rep(NA, floor((n - 1) / 2))
  while (length(v) >= n) {
    res = c(res, mean(v[1:n]))
    v = tail(v, -1)
  }
  res = c(res, rep(NA, floor(n / 2)))
  return(res)
}

load_data <- function(filename) {
  read_xlsx(filename, "casi_inizio_sintomi") %>%
    mutate(CASI = suppressWarnings(as.numeric(CASI))) %>%
    rename(SINTOMI = CASI) %>%
    inner_join(
      read_xlsx(filename, "casi_prelievo_diagnosi") %>%
        mutate(CASI = suppressWarnings(as.numeric(CASI))) %>%
        rename(DIAGNOSI = CASI),
      by = c("DATA_INIZIO_SINTOMI" = "DATA_PRELIEVO_DIAGNOSI")
    ) %>%
    rename(Data = DATA_INIZIO_SINTOMI) %>%
    select(-starts_with("iss_date")) %>%
    mutate(Data = as.Date(Data, format = "%d/%m/%Y")) %>%
    filter(!is.na(Data)) %>%
    pivot_longer(c("SINTOMI", "DIAGNOSI"),
                 names_to = "Tipo",
                 values_to = "CASI") %>%
    group_by(Tipo) %>% arrange(Data) %>%
    mutate(CASI_MM = media_mobile(CASI, 7)) %>%
    filter(!is.na(CASI_MM))
}
covid_casi_data <- load_data(filename)
```

I requisiti sono i seguenti.

1. Permettere selezionare quali serie visualizzare nel grafico:
    - solo la linea dei casi conteggiati con i sintomi `Tipo == "SINTOMI"`
    - solo la linea dei casi conteggiati con la diagnosi `Tipo == "DIAGNOSI"`
    - entrambe le linee
    - se nessuna delle due è selezionata, il grafico non viene visualizzato, ma viene mostrato all'utente un messaggio informativo


2. Permettere di selezionare due date che ridefiniscono l'arco temporale del grafico (asse X)
    - Suggerimento: utilizzare uno `sliderInput()`


3. Permettere di selezione (*`brush`*) una porzione orizzontale dei dati sul grafico. Una volta selezionati, è necessario:
   1. una tabella interattiva mostra i dati selezionati 
   2. sul grafico appare l'indicazione della media dei casi per la selezione
   
4. Quando il puntatore è posizionato su un punto (*`hover`*), mostrare un'etichetta con le informazioni relative (data e casi)
    - Suggerimento: per evitare che l'evento hover si resetti non appena il grafico
       viene ridisegnato, utilizzare un `reactiveVal()` ed un `observeEvent()`
  

5. Consentire all'utente di caricare un nuovo file dati da sostituire a quello di partenza, il file deve essere soggetto ai seguenti controlli:
    - controllo sull'estensione `"xlsx"`
    - controllo sulla presenza dei tab *"casi_inizio_sintomi"* e *"casi_prelievo_diagnosi"*
    - suggerimento: il metodo `excel_sheets()` resitituisce il nome dei fogli presenti in un file
    - gli eventuali messaggi di errore possono essere mostrati in un text output
   
    - Suggerimento: la funzione `read_xlsx( )` necessita un percorso.  Si può accedere al percorso del file caricato con `input$issfile$datapath`

---


```{r UI, echo=FALSE}
## Plotto il grafico
plotOutput("plot", 
           brush = brushOpts("pbrush",direction="x"),    # Punto 3: per selezionare sul plot (direction=non un area che voglio io ma sulla colonna che voglio io)
           hover="phover")                               # Punto 4

## Punto 1
checkboxGroupInput(                         # box per selezionare
  inputId = "tipo.conteggio",
  choices = c("SINTOMI", "DIAGNOSI"),       # tra chi posso scegliere
  selected = c("SINTOMI", "DIAGNOSI"),      # quali elementi sono selezionati inizialmente
  label = "Visualizza che vuoi:",           # nome_visualizzato del box
  inline = TRUE                             # caselle accanto e NON uno sotto l'altro
)


## Punto 2
sliderInput(                                                  # BARRA
  inputId = "selezione.date",
  label = "Broschi Seleziona periodo temporale:",
  min = min(covid_casi_data$Data),
  max = max(covid_casi_data$Data),
  value = c(as.Date("2021-02-15"), max(covid_casi_data$Data)),# da dove partire al minimo inizialmente, ma posso scendere comunque fino a min(covid_casi_data$Data)
  timeFormat = "%d/%m/%y",                                    # ha voluto dare lui un format
  step = 1,                                                   # vado avanti di un giorno alla volta
  animate = animationOptions(interval = 200),                 # animazione, e ogni giorno fallo durare 200millisec
  width = '100%'                                              # metti la barra per tutta la larguezza disponibile (=> larghez schermo)
)


## Punto 5
dataTableOutput(outputId = "tabella.selezione")

fileInput(inputId = "issfile",
          label = "Upload file covid_19-iss.xlsx",
          accept = ".xlsx",
          placeholder = "Inserire nuovo file")

verbatimTextOutput("file_validation")               # eventuale messagg alla ricezione del file

```




```{r}
dati <- reactiveVal(covid_casi_data)
dati_filtrati <- reactive({
  #se nessun tipo conteggi è selezionato, il grafico non deve apparire 
  validate( need( length(input$tipo.conteggio)>0,
                  "Nessun tipo conteggi selezionato" ))     # => se non seleziono nessuno dal box con le spunte mi stampa il messaggio senaz farmi vedere il plot
  dati() %>%
    
    ## Punto 2
    ## CHECKBOX
    filter(Tipo %in% input$tipo.conteggio) %>% #filtro dati da checkbox
    
    ## SLIDER
    filter(Data > input$selezione.date[1]) %>% #filtro data da slider
    filter(Data < input$selezione.date[2]) %>% #filtro data da slider
      ## OPPURE
    filter(Data > input$selezione.date[1], Data < input$selezione.date[2]) %>% #filtro data da slider
      ## OPPURE
    filter(Data %in% input$selezione.date[1]:input$selezione.date[2] )  #filtro data da slider
  })


## Punto 3: gestione brushin
dati_selezionati <- reactive({
  brushedPoints(dati_filtrati(), input$pbrush, allRows=TRUE) # allRows=tutte le righe seleziona
  })
## Punto 3.2: per fare la media 
avg <- reactive({ 
  req(dati_selezionati()) %>% filter(selected_) %>% group_by(Tipo) %>%
    summarize(CASI_MM = mean(CASI_MM,na.rm=TRUE))
  })


## Punto 4: gestione hover
hovered <- reactiveVal(nearPoints(covid_casi_data, NULL))              # NULL=inizialmente è Vuoto
observeEvent(input$phover, {
  hovered( nearPoints(dati_selezionati(),input$phover,maxpoints = 1) )
  })


output$plot <- renderPlot({
  ## Grafico del Lab 6:
  ggplot(dati_selezionati(),aes(x=Data,y=CASI_MM,color=Tipo,group=Tipo))+
    geom_line()+
    scale_color_brewer(type="qual",palette=6,guide="none")+
    scale_y_continuous(labels=scales::label_number())+
    geom_point(data=~.x %>% filter(Data==max(Data)))+
    geom_text(aes(label=Tipo),data=~.x %>% filter(Data==max(Data)),
              hjust="left",vjust="bottom",nudge_x = 3, show.legend = FALSE)+
    geom_text(aes(label=round(CASI_MM)),data=~.x %>% filter(Data==max(Data)),
              hjust="left",vjust="top",nudge_x = 3,nudge_y=-1000,size=2,color="gray20")+
    scale_x_date(expand=expansion(mult=c(0,0.20)))+
    ylab("Casi")+
    ggtitle("Andamento dei casi","Per data di diagnosi o inizio sintomi, media mobile a 7gg")+

    
    ## Punto 3.2:
    ## mostra la media dei punti selezionati, per tipo su brush
    geom_hline(aes(yintercept = CASI_MM, color = Tipo),
               data = avg(),
               linetype = 2) +
    geom_label(
      aes(label = round(CASI_MM)),
      data = avg(),
      x = as.Date(input$selezione.date[2]) ,              # l'etichetta messa accanto alla data max
      hjust = "left",                                     # allineo lato sx di etichetta al punto
      family = "serif",                                   # per visualizzare il testo in modo figo
      fontface = "bold",                                  # in grasetto
      size = 5
    ) +
    
    ## Punto 4:
    ## tooltip su hover
    geom_point(data = hovered(),
               shape = "O",                               # cursore diventa un cerchio quando click
               size = 5) +
    geom_label(
      label = paste0(hovered()$Data, " - ", round(hovered()$CASI_MM)),
      data = hovered(),
      hjust = "center",
      vjust = -1,                                         # etichetta sopra il punto 
      size = 3
    ) +
    
    theme_minimal()
})

## Punto 3.1
## Tabella dati brushed, cioè per creo una tabella dai dati selezionati
output$tabella.selezione <- renderDataTable({
  req(dati_selezionati()) %>% filter(selected_) %>%
    arrange(Data) %>% select(Data, Tipo, CASI_MM)     # ordina per Data; seleziona solo 3 colonne
}, options = list(pageLength = 5))                    # quanti righe ci sono per ogni pagina=5
```







```{r load new file}
                                      ## TUTTO E' PER IL PUNTO 5:

file_message <- reactiveVal(NULL)

observeEvent(input$issfile, {
  
  ## Check estensione del file giusta
  if (tools::file_ext(input$issfile$name) != "xlsx") {
    file_message(paste0(
      "File: ",
      input$issfile$name,
      "\nTipo di file errato, è necessario un xlsx."
    ))
    validate(file_message())
  }
  
  ## check se file contiene i fogli: casi_inizio_sintomi, casi_prelievo_diagnosi
  sheets <- c("casi_inizio_sintomi", "casi_prelievo_diagnosi")
  missing <- !(sheets %in% excel_sheets(input$issfile$datapath))
  if (any(missing)) {
    file_message(
      paste0(
        "File: ",
        input$issfile$name,
        "\nIl file dovrebbe contenere i fogli: ",
        paste(sheets[missing], collapse = ", ")
      )
    )
    validate(file_message())    # interrompo il caricamento
  }
  # se li contiene non mi da nessun errore
  
  file_message("")
  # visto che è corretto il file, sostituisco il file:
  dati(load_data(input$issfile$datapath))
  # aggiorno il min e max del mio slider(BARRA (il coso del Punto 2)) perché probabilm ha intervalli diversi di date:
  updateSliderInput(
    inputId = "selezione.date",
    min = min(dati()$Data),
    max = max(dati()$Data),
  )
})

output$file_validation <- renderText(req(file_message()))
```
